臺灣高等法院民事判決
110年度家上字第173號
上  訴  人  Ａ０１ 




訴訟代理人  林秀卿律師
            陳建安律師
被上訴人    Ａ０２  

上列當事人間請求離婚等事件，上訴人對於中華民國110年5月7
日臺灣士林地方法院109年度婚字第69號第一審判決提起上訴，
並為訴之追加，本院於110年10月20日言詞辯論終結，判決如下
：
    主      文
上訴及追加之訴均駁回。
第二審（含追加之訴）訴訟費用由上訴人負擔。
    事實及理由
一、按「數家事訴訟事件，或家事訴訟事件及家事非訟事件請求
    之基礎事實相牽連者，得向就其中一家事訴訟事件有管轄權
    之少年及家事法院合併請求，不受民事訴訟法第53條及第24
    8條規定之限制。前項情形，得於第一審或第二審言詞辯論
    終結前為請求之變更、追加或為反請求」，家事事件法第41
    條第1項、第2項定有明文。本件上訴人於原審依民法第1052
    條第1項第3款、第2項之規定請求裁判離婚，嗣於本院追加
    依同條第1項第5款規定請求裁判離婚，核其基礎事實相牽連
    ，且為被上訴人所同意（見本院卷第102頁），是上訴人所
    為訴之追加，合於上開規定，應予准許。
二、上訴人主張：
  ㈠兩造於民國91年5月8日結婚，婚後育有甲○○、乙○○2名未成年
    子女，惟長久以來感情不睦，被上訴人自107年10月起不斷
    以各種言語羞辱、恫嚇伊，多次對伊肢體暴力相向，於同年
    11月17日將伊毆打至眼內出血，經伊向原法院聲請核發108
    年度家護字第354號通常保護令。伊因恐懼及精神受創，自1
    07年11月17日起借住弟弟家中，被上訴人乃改以傳送Line訊
    息之方式恐嚇伊，於107年12月24日、28日、108年1月27日
    、28日，表示要將毀損伊名譽之訊息傳送給伊同事及同學，
    並於107年12月24日、108年1月30日、108年2月14日以電子
    郵件及Line訊息，分別寄送謾罵伊之文字內容予伊同事及同
    學，經伊提出告訴後經臺灣士林地方檢察署（下稱士林地檢
    ）以恐嚇及加重誹謗等罪對被上訴人提起公訴，並經原法院
    判處被上訴人拘役90日，伊受家暴心理與精神所蒙受之陰影
    與創傷至今無法回復，職場及社會人際關係之名譽與形象損
    害，更是永久性傷害。又被上訴人不同意伊進入臥室，係無
    正當理由不盡同居義務，且不負擔2子之日常生活飲食起居
    與教育費用，在伊租賃套房獨自在外居住情況下，亦不負擔
    其生活所生水、電、瓦斯及日用家電更換之費用，被上訴人
    上開行為已構成惡意遺棄。兩造間難以維持婚姻之事實，實
    已達任何人處於同一情境均將喪失維持婚姻希望之程度，且
    經比較衡量後，被上訴人就上開事由顯然責任較重，伊自得
    向被上訴人請求離婚，縱認兩造之有責程度相同，伊亦得請
    求離婚，爰依民法第1052條第1項第3款、第5款、第2項請求
    判准兩造離婚。
  ㈡伊向為2名子女之主要照顧者，並負擔其等全部學費及生活費
    ，與子女間依附性高、親職能力佳，且經濟收入穩定，工作
    時間固定，得陪伴子女成長，子女放學後均由伊父母協助照
    顧晚餐及接送，顯見伊支持系統佳，甲○○、乙○○之權利義務
    之行使或負擔由伊任之對於未成年子女之影響亦最小。反觀
    被上訴人情緒不穩定、親職能力不佳，並對伊與子女施以精
    神暴力，不適宜擔任未成年子女之親權人。參酌行政院主計
    處之家庭收支調查報告所示台北市每人每月消費支出為新臺
    幣（下同）22,419元，以被上訴人負擔1/2計算，被上訴人
    應按月給付未成年子女甲○○、乙○○扶養費每人14,275元予伊
    。
  ㈢至於伊於原審請求剩餘財產差額半數10萬元部分，伊於上訴
    後拋棄此部分請求。
三、被上訴人則以：  
　㈠兩造結婚16年來婚姻及家庭生活原本和睦融洽，但上訴人於1
    07年9、10月，竟多次與其同事即訴外人丙○○通姦，經伊察
    覺有異，詢問上訴人後獲悉上情，伊雖對上訴人提出刑事通
    姦告訴及離婚事件，惟在離婚調解階段念及雙方夫妻多年及
    小孩尚小，且上訴人亦哀求不要離婚，伊一時心軟撤回離婚
    事件，上訴人卻立時提出刑事妨害自由告訴，並經常以嘲諷
    語言激怒伊，又以錄音方式欲取得對其有利之證物。上訴人
    通姦事跡敗露後惱羞成怒，對伊進行一連串之言語及肢體暴
    力行為，於107年10月21日以安全帽砸傷伊胸口及手臂，致
    伊受有瘀青等傷害，經原法院核發108年度家護字第559號通
    常保護令，伊因上訴人通姦及肢體、言語暴力行為，精神上
    受有莫大痛苦，終日以淚洗面，甚至需至精神科門診治療。
    上訴人當時雖簽署承諾書，承認做了對不起老婆的事情，並
    同意給付伊50萬元、○○房子過戶予伊，及2名兒子之監護權
    歸伊，但之後未依承諾書給付，更密切與丙○○連繫，且在10
    8年6月13日下午、14日上午發email騷擾、激怒伊，上訴人
    又故意破壞伊之房間門鎖、毀損伊之生活用品，或在如廁時
    故意把尿液潑灑致惡臭難聞，致伊日間不能專心工作，回家
    不能好好休息，晚上不能安心就寢，身心備受煎熬。兩造婚
    姻並無重大問題，實因上訴人與○女通姦，並已向該通姦對
    象求婚，才是上訴人急於離婚之真正原因，不可歸責於伊，
    又上訴人對伊所提恐嚇、妨害名譽刑事案件，於民事、刑事
    庭均認伊無恐嚇、妨害名譽事實，兩造婚姻之破綻實不可歸
    責於伊，故上訴人請求離婚實無理由。
　㈡兩造之未成年子女一直以來均由伊擔任主要照顧者，且伊任
    職科技公司，有穩定的工作及收入，不論年齡、職業、品行
    、健康情形、經濟能力及生活狀況，均適任未成年子女權利
    義務行使負擔之人。反觀，上訴人無視妻兒感受，多次與人
    通姦，品行堪慮外，亦無意願和能力保護照顧2名子女，且
    一直以來頻繁出國，又動輒恫嚇小孩、妨害伊行使親權，實
    無友善父母態度，並不適合擔任未成年子女權利義務行使負
    擔之人等語，資為抗辯。
四、原審為上訴人敗訴之判決，上訴人不服提起上訴，並追加依
    民法第1052條第1項第5款規定請求裁判離婚（見前揭一、所
    述），其上訴聲明：
  ㈠原判決廢棄。
  ㈡請准兩造離婚。
  ㈢被上訴人應給付上訴人10萬元，及自起訴狀繕本送達翌日起
    至清償日止，按年息5%計算之利息（上訴人拋棄此部分請求
    ，卻未撤回此部分聲明，見本院卷第201、213、223頁）。
  ㈣兩造所生未成年子女甲○○、乙○○權利義務之行使或負擔由上
    訴人任之。
  ㈤被上訴人應自本件定未成年子女甲○○、乙○○之權利義務行使
    或負擔裁判確定之日起至甲○○、乙○○成年前一日止，按月於
    每月5日前給付甲○○、乙○○扶養費每人14,275元予上訴人，
    及自遲延給付之翌日起至清償日止，按週年利率5%計算之利
    息；前開給付遲誤一期履行者，其後期間視為全部到期。
　　被上訴人答辯聲明：上訴及追加之訴均駁回。
五、上訴人主張兩造於91年5月8日結婚，並育有甲○○、乙○○2名
    未成年子女，現婚姻關係存續中等之事實，已據其提出兩造
    及未成年子女戶籍謄本為憑（見原審卷一第33-37頁），並
    為被上訴人所不爭，堪信為真正。又上訴人主張其受被上訴
    人不堪同居之虐待、遭被上訴人惡意遺棄及兩造有其他重大
    事由致無法繼續維持婚姻關係等語，則為被上訴人所否認，
    並以前詞置辯。經查：
　㈠上訴人依民法第1052條第1項第3款之規定訴請離婚，是否有
    據？
　⒈按夫妻之一方受他方不堪同居之虐待，固得請求離婚，惟所
    謂不堪同居之虐待，係指予以身體上或精神上不可忍受之痛
    苦，致不堪繼續同居而言，如非客觀上已達於此程度，不容
    夫妻之一方，以主觀之見解，任意請求與他方離婚。且是否
    「不堪同居之虐待」應就具體事件，衡量夫妻之一方受他方
    虐待所受侵害之嚴重性，斟酌當事人之教育程度、社會地位
    及其他情事，是否危及婚姻關係之維繫以為斷。又請求離婚
    之原告，對於此項虐待事實，除依法律規定無庸舉證外，仍
    應負舉證責任（最高法院34年上字第3968號、37年上字第68
    82號判例、司法院大法官會議釋字第372號解釋意旨參照）
    。
　⒉上訴人主張被上訴人自107年10月間起不斷以各種言語羞辱、
    詆毀及恫嚇其等語，固據其提出兩造LINE訊息紀錄為證（見
    原審卷二第318-326頁）。惟查，上訴人因與丙○○於107年9
    月29日至同年10月23、24日止，在台北市及基隆市等汽車旅
    館通姦至少3次，而經臺灣臺北地方檢察署檢察官提起公訴
    ，有被上訴人所提該署108年度偵字第17102號起訴書可考（
    見原審卷一第245頁）。上訴人固否認與丙○○發生性行為，
    但其於該妨害家庭案件偵查中，已坦承確有訂房後與丙○○同
    住旅館過夜，在一張床上一起睡等語（見原審卷三第301、3
    11頁），丙○○則稱不知上訴人已婚情形，惟承認在旅館與上
    訴人發生1、2次性行為，在發生性行為後約1個月內才知道
    上訴人有太太，是上訴人告訴渠，被太太發現了，渠當下很
    憤怒，覺得被騙，原來上訴人說其單身都是假的等語明確（
    見同上卷第314頁），復有丙○○不爭執真正之兩人Line對話
    ，其包含「你想要我嗎？」、「你想我就想」之語句（見同
    上卷第277、303頁），及上訴人、丙○○均不爭執真正之丙○○
    洗澡時與上訴人視訊之照片（見同上卷第282、301-303頁、
    原審卷一第107-109頁），堪認兩人關係匪淺，足佐丙○○上
    開陳述之真實，堪認被上訴人辯稱上訴人與○女通姦等情為
    真正。上訴人經起訴後，雖因刑法第239條之刑罰規定經司
    法院釋字第791號解釋宣告失其效力，而經臺灣臺北地方法
    院以109年度審易字第1235號刑事判決為免訴判決，但無解
    於上訴人違反婚姻忠誠義務、侵害被上訴人配偶權，而與丙
    ○○發生婚外性行為之事實，上訴人空言否認，尚不足採。又
    依上訴人所提上開兩造Line訊息紀錄內容以觀，實係被上訴
    人就上訴人與他人通姦之事提出同意原諒上訴人之條件，因
    上訴人不同意，被上訴人因而揚言向上訴人公司及同事公開
    上訴人與○女通姦情事。但被上訴人指訴上訴人通姦之事既
    屬真正，其據此斥責上訴人破壞夫妻及家庭，及將其真實受
    害之事實告知上訴人同事，要難認係詆毀、恫嚇上訴人之行
    為。
　⒊上訴人另主張被上訴人於107年12月24日、28日及108年1月27
    日、28日，傳送Line訊息恐嚇其，要將毀損其名譽之訊息傳
    送給其同事及同學，並於107年12月24日、108年1月30日、1
    08年2月14日以電子郵件及Line訊息，分別寄送謾罵其之文
    字內容予其同事及同學，經其提出告訴後，被上訴人經士林
    地檢檢察官以恐嚇及加重誹謗等罪提起公訴，並為原法院刑
    事庭以109年度易字第26號判處拘役90日等語，固據其提出
    起訴書及刑事判決各1件為證（見原審卷一第45-51、169-18
    1頁），被上訴人雖不爭執傳送上開訊息之事實，惟否認有
    恐嚇及妨害名譽之意。經查，依上揭五、㈠、⒉所述，堪認被
    上訴人上開所為係因上訴人與○女通姦行為，使其認為夫妻
    信任關係受到背叛，其所建立之家庭亦遭破壞，為抒發其憤
    恨不滿之心情，及確實斬斷上訴人及○女間關係之故，且所
    傳述上訴人外遇之事既為真實，不能期待被上訴人默不吭聲
    、毫無反應，被上訴人上開所為，衡屬人情之常，尚難認其
    有恐嚇上訴人之意。況被上訴人所涉上開刑事案件，亦經本
    院以109年度上易字第1060號判決其無罪確定，刑事附帶民
    事訴訟請求損害賠償部分，亦為原法院民事庭以109年度訴
    字第878號判決駁回上訴人之訴，有被上訴人所提上揭判決2
    件可參（見原審卷三第177-184頁），綜上，難認被上訴人
    有恐嚇上訴人及毀損其名譽行為。
　⒋上訴人復主張被上訴人於107年10月至11月間，多次對其肢體
    暴力相向，其中同年11月17日毆打其致眼內出血，經其聲請
    原法院核發108年度家護字第354號通常保護令等情，已據其
    提出為被上訴人所不爭之驗傷診斷書及通常保護令各1件為
    證（見原審卷二第328、329頁、卷一第39-43頁），堪認為
    真正。惟被上訴人亦辯稱上訴人因通姦事跡敗露後，竟惱羞
    成怒，於107年10月21日以安全帽砸傷其胸口及手臂成傷，
    經原法院核發108年度家護字第559號通常保護令，又在108
    年6月13日下午、14日上午發email騷擾、激怒其，更以破壞
    其房間門鎖、毀損其生活用品，或在如廁時故意把尿液潑灑
    致惡臭難聞等方式折磨其等情，已據其提出通常保護令、em
    ail信件及現場照片等件為證（見原審卷一第99-101、121、
    139-141頁），亦堪認屬實。基於上開情事發生在上訴人與
    丙○○通姦行為後，足認兩造係因上訴人通姦、婚外情之事發
    生爭執，兩人互相傷害，不能認係被上訴人虐待上訴人之行
    為，再者，被上訴人不滿上訴人背叛婚姻與人通姦，縱然因
    而不與上訴人同房，亦屬人情之常，實難認係虐待上訴人之
    行為，上訴人此部分主張，並非可採。
　⒌基上，上訴人主張被上訴人以言語羞辱、詆毀及恫嚇其，且
    不准其進入房間，其因而借住弟弟家，已無法再與被上訴人
    同住生活云云，固非全然無稽，惟如前揭五、㈠、⒉所述，被
    上訴人上開所為實係因上訴人與丙○○外遇通姦所致，均非屬
    虐待上訴人行為，則上訴人以受被上訴人不堪同居之虐待，
    請求依民法第1052條第1項第3款規定判准兩造離婚，與法未
    合，不足為採。
　㈡上訴人依民法第1052條第1項第5款之規定訴請離婚，是否有
    據？
　⒈按夫妻互負同居之義務，為民法第1001條所明定，夫妻之一
    方無正當理由而與他方別居，固屬違背同居義務，惟所謂以
    惡意遺棄他方，不僅須有違背同居義務之客觀事實，並須有
    拒絕同居之主觀情事始為相當（最高法院40年台上字第91號
    判例意旨參照）。再者，夫妻應互愛並誠摯相待，而同居乃
    夫妻雙方和諧協力始克達成，觀諸民法第1001條：「夫妻『
    互負』同居之義務」之規定自明，倘夫妻之一方無意與他方
    同居，不提出其一己之協力，並謂他方不與其同居，係惡意
    遺棄，而以之為由訴請判決離婚，於法自難謂為合（最高法
    院89年度台上字第517號判決意旨參照）。
　⒉上訴人雖主張被上訴人自107年11月至今，已完全不負擔2子
    之日常生活飲食起居與教育費用，在其租賃套房獨自在外居
    住情況下，亦不負擔其生活所生水、電、瓦斯及日用家電更
    換之費用，被上訴人上開行為已構成惡意遺棄等語（見本院
    卷第208、209頁）。惟依上訴人陳稱其係因不堪被上訴人長
    期虐待與壓迫，晚上不敢回房間睡覺，乃借住弟弟家睡覺等
    語（見原審卷一第17、163頁），又被上訴人與上訴人前述
    爭執、衝突，不與上訴人同房，均係出於上訴人對婚姻不忠
    、與他人發生婚外情、通姦在先（見本院卷第104頁），被
    上訴人所為不構成虐待行為，已如前述，則上訴人因通姦行
    為與被上訴人發生爭執，自行離家居住他處，不與被上訴人
    同居，揆諸前揭說明，尚難認係遭被上訴人惡意遺棄中。
　⒊且被上訴人辯稱其迄今均住於原兩造共同住所，並未搬離，
    仍與兩名子女同住等語，為上訴人所不爭執，上訴人並陳稱
    被上訴人會買東西給小孩吃等語明確（見本院卷第103頁）
    ，又被上訴人稱其去菜市場買菜及小吃店幫小孩買隔天的便
    當都沒有收據，只有好市多刷卡及繳小孩保險費，一年約6
    、7萬元的收據等語（見同上卷第104頁），上訴人亦不爭執
    被上訴人支出子女健保費之事實（見同上卷第105頁），被
    上訴人上開所陳核與常情相符，其雖未能具體提出支出子女
    生活費用單據，綜合上情，應認被上訴人仍負擔照顧兩造所
    生未成年子女義務及支出子女生活費用，此屬家庭費用之一
    環，上訴人主張被上訴人完全不願負擔家庭費用云云，並非
    事實。
　⒋基上，上訴人因與他人通姦而與被上訴人發生衝突，即自行
    離家他去，被上訴人則仍居原住處，與兩造所生未成年子女
    共同生活，並照顧子女起居，未有上訴人所指無正當理由不
    盡同居或支付家庭生活費用情事，故上訴人據此主張被上訴
    人不履行同居義務，為惡意遺棄在繼續狀態中云云，與法未
    合，要屬無據。
　㈢上訴人依民法第1052條第2項之規定訴請離婚，是否有據？
　⒈按民法第1052條第2項所稱「有前項以外之重大事由，難以維
    持婚姻者」，係抽象的、概括的離婚事由，此乃緣於74年修
    正民法親屬編時，為因應實際需要，參酌各國立法例，導入
    破綻主義思想所增設。但其事由應由夫妻一方負責者，僅他
    方得請求離婚，是其所採者為消極破綻主義精神，非積極破
    綻主義，經原判決說明綦詳。關於「難以維持婚姻之重大事
    由」，係以婚姻是否已生破綻而無回復之希望為其判斷之標
    準。而婚姻是否已生破綻無回復之希望，則應依客觀之標準
    ，即難以維持婚姻之事實，是否已達於倘處於同一境況，任
    何人均將喪失維持婚姻意欲之程度而定。至於同條項但書所
    規定「難以維持婚姻之重大事由應由夫妻之一方負責者，僅
    他方得請求離婚」，乃因如肯定有責配偶之離婚請求，無異
    承認恣意離婚，破壞婚姻秩序，且有背於道義，尤其違反自
    己清白（clean hands）之法理，有欠公允，同時亦與國民
    之法感情及倫理觀念不合，因而採消極破綻主義。倘該重大
    事由，夫妻雙方均須負責時，應比較衡量雙方之有責程度，
    僅責任較輕之一方得向責任較重之他方請求離婚，如有責程
    度相同時，雙方均得請求離婚，始屬公允，是責任較重之一
    方應不得向責任較輕之他方請求離婚（最高法院94年度台上
    字第2059號裁判要旨供參）。
　⒉上訴人雖以前述其所主張被上訴人對其為不堪同居之虐待、
    惡意遺棄等情，及兩造已無溝通、互動關係存在，被上訴人
    拒絕上訴人進入臥室，兩造已無繼續維持婚姻生活之情感基
    礎為由，主張兩造婚姻已有難以維持之破綻云云（見本院卷
    第209、210頁），然查，上訴人所指上情，均係出於其對婚
    姻不忠、與他人發生婚外情、通姦在先，被上訴人所為不構
    成不堪同居之虐待、惡意遺棄，已詳述如前。上訴人主張兩
    造現無繼續維持婚姻之情感基礎，依本院審理時所見，上訴
    人全無維持婚姻之意欲，被上訴人雖表示欲維持婚姻，然與
    上訴人於法庭上仍係針鋒相對，並無和緩，未見其等婚姻關
    係有何轉圜餘地，是上訴人主張兩造婚姻發生破綻，有難以
    維持婚姻之重大事由，固非無據，惟如前述，上開情事均出
    於上訴人與丙○○有婚外不正當之交往所致，上訴人違背婚姻
    忠誠義務，其可責程度顯較被上訴人為高。至於被上訴人就
    上訴人違反婚姻忠誠而提出刑事告訴、民事損害賠償等訴訟
    ，甚至曾經提起兩造間之請求裁判離婚訴訟（見原審卷一第
    93頁，嗣已撤回），均屬其維護配偶及個人權益之行為，尚
    難據此歸責被上訴人。依據上開說明，造成兩造婚姻發生破
    綻而責任較重之上訴人，自不得依民法第1052條第2項規定
    ，向責任較輕之被上訴人請求離婚。
六、關於上訴人請求剩餘財產分配及酌定未成年子女親權行使（
    含酌定扶養費）部分：
　　因按法定財產制關係消滅時，夫或妻現存之婚後財產，扣除
    婚姻關係存續所負債務後，如有剩餘，其雙方剩餘財產之差
    額，應平均分配，民法第1030條之1第1項前段定有明文。次
    按，夫妻離婚者，對於未成年子女權利義務之行使或負擔，
    依協議由一方或雙方共同任之。未為協議或協議不成者，法
    院得依夫妻之一方、主管機關、社會福利機構或其他利害關
    係人之請求或依職權酌定之。法院並得依請求或依職權，為
    子女之利益酌定權利義務行使負擔之內容及方法，及為未行
    使或負擔權利義務之一方酌定其與未成年子女會面交往之方
    式及期間，同法第1055條第1項、第4項、第5項亦有明文。
    依上開規定，不論是請求分配夫妻剩餘財產或酌定未成年子
    女親權行使，均以夫妻離婚為前提要件，本件上訴人請求離
    婚，既經本院駁回，則兩造婚姻關係仍存在，復查無兩造其
    他法定財產制關係消滅事由，且上訴人嗣於本院表示拋棄本
    件剩餘財產差額10萬元之請求（見本院卷第213頁），則上
    訴人依上開規定請求剩餘財產分配及酌定未成年子女親權行
    使（含酌定扶養費）部分，即屬無據，不應准許。
七、從而，上訴人依民法第1052條第1項第3款、第2項、第1055
    條、第1030條之1第1項前段規定，請求㈠判准兩造離婚。㈡被
    上訴人應給付上訴人10萬元，及自起訴狀繕本送達翌日起至
    清償日止，按年息5%計算之利息。㈢兩造所生未成年子女甲○
    ○、乙○○權利義務之行使或負擔由上訴人任之。㈣被上訴人應
    自本件定未成年子女甲○○、乙○○之權利義務行使或負擔裁判
    確定之日起至甲○○、乙○○成年前一日止，按月於每月5日前
    給付甲○○、乙○○扶養費每人14,275元予上訴人，及自遲延給
    付之翌日起至清償日止，按週年利率5%計算之利息；前開給
    付遲誤一期履行者，其後期間視為全部到期，均為無理由，
    不應准許。是則原審為上訴人敗訴之判決，核無不合。上訴
    意旨指摘原判決此部分不當，求予廢棄改判，為無理由，應
    予駁回。上訴人於本院追加依民法第1052條第1項第5款之規
    定，請求裁判離婚，同屬無據，應併與駁回。再本件事證已
    臻明確，兩造其餘之攻擊或防禦方法及所用之證據，經本院
    斟酌後，認為均不足以影響本判決之結果，爰不逐一論列，
    附此敘明。
八、據上論結，本件上訴及追加之訴均為無理由，爰判決如主文
    。
中　　華　　民　　國　　110 　年　　11　　月　　10　　日
                  家事法庭
                      審判長法  官  張靜女
                            法  官  葉珊谷
                            法  官  范明達
正本係照原本作成。
如不服本判決，應於收受送達後20日內向本院提出上訴書狀，其
未表明上訴理由者，應於提出上訴後20日內向本院補提理由書狀
（均須按他造當事人之人數附繕本）上訴時應提出委任律師或具
有律師資格之人之委任狀；委任有律師資格者，另應附具律師資
格證書及釋明委任人與受任人有民事訴訟法第466條之1第1項但
書或第2項所定關係之釋明文書影本。如委任律師提起上訴者，
應一併繳納上訴審裁判費。
中　　華　　民　　國　　110 　年　　11　　月　　10　　日
  　　　　　　　　　　　　　書記官  余姿慧